【裁判字號】    94,訴,1748
【裁判日期】    950427
【裁判案由】    營利事業所得稅
【裁判全文】
臺北高等行政法院判決
                                     94年度訴字第01748號
                              .
原      告  浩拓汽車材料有限公司
代  表  人  甲○○
訴訟代理人  乙○○
被      告  財政部臺灣省北區國稅局
代  表  人  許虞哲（局長）
訴訟代理人  丙○○
上列當事人間因營利事業所得稅事件，原告不服財政部中華民國
94年4月13日台財訴字第09400101090號訴願決定，提起行政訴訟
。本院判決如下：
    主  文
原告之訴駁回。
訴訟費用由原告負擔。
    事  實
一、事實概要：原告90年度營利事業所得稅結算申報，原列報營
    業成本新臺幣（下同）37,945,131元、旅費732,545元、交
    際費598,379元及其他費用2,866,750元，經被告初查分別核
    定36,097,129元、163,656元、440,879元及2,721,763元。
    原告不服，申經復查結果，獲追認其他費用144,987元及追
    減折舊18,955元，其餘復查遭駁回，原告就營業成本及旅費
    支出項目提起訴願，經決定駁回後，遂提起本件行政訴訟。
二、兩造聲明：
    (一)原告聲明：訴願決定、原處分（復查決定）關於否准營業
      成本部分及旅費支出部分均撤銷。
    (二)被告聲明：駁回原告之訴。
三、兩造之爭點：(一)被告將原告前開庫存模具轉列資本資出，是
                  否有據？
                (二)原告列報前開旅費支出，是否與營業有關之
                  必要費用？
    (一)原告主張之理由：
      1.成本部分：
        (1)被告所稱原告於初查時，有出具同書書便同意成本依
          法核定云云。惟查，此同意書係財政部所屬各分局稽
          徵所於營業人查帳時，若其成本比財政部頒發之標準
          一樣或低時，均會要求營業人填具此張同意書，但是
          填具此張同意書後，營業人屬於成本的科目，查帳人
          員還是不能憑其個人意願，將科目隨意調整到資本支
          出。
        (2)有關原告所送之進銷存表，於訴願時已說明因鋼模需
          測試，且確銷售及進貨之事實，依營利事業所得稅查
          核準則 (下稱查核準則)第57條，進貨、銷貨、存貨
          帳簿及進貨、銷貨憑證未載明進貨名稱、數量，其能
          補正，並提供進、銷明細表，經查核相符後，應予查
          帳任認定，被告初查時，該查帳員並未查看銷貨中是
          否有品名是鋼模的銷貨收入，而將原告歸屬成本之鋼
          模轉列資本支出，為錯誤之作法，因原告將鋼模銷售
          ，並且開立發票列報銷貨收入，相對之科目係成本（
          鋼模），若將此項鋼模成本轉列資本支出，則銷貨成
          本為零，顯不符邏輯亦不合法。若被告將此項成本轉
          列資本支出，相對是否亦須將原告之銷貨收入（鋼模
          部分）轉為出售資產收入，再就被告強調，原告所進
          貨之廠商（鋼模部分）之營業情形有問題，就此原告
          認為被告應發函查詢其與原告是否有交易事實，或查
          詢該公司為虛設行號，否則怎可用懷疑態度來查帳，
          顯見被告係為圓其錯誤調整，而對事實置之不理。
      2.旅費部分：
        (1)被告依原告所提出差報告單及拜訪客人收集之幾十張
          名片，僅挑出其中上海長江國際貿易有限公司 (下稱
          上海長江公司)及黃研千百力工貿有限公司（台灣千
          百力），認與原告公司業務無關，竟將旅費568,889
          元全數不予認定，而對其餘其幾十張與汽車材料有關
          及模具、機械有關之公司名片都不予認定，此又是硬
          要圓其錯誤之作法。
        (2)再者，上海長江國公司是三九集團中一個公司，其經
          營貿易和台灣之貿易公司及報關行極為相似，中共之
          作法是任何進出口都要透過其貿易公司運作，才可以
          出口或進口，而被告聲稱該公司係經營醫藥健康產業
          ，不知此訊息是從何而來。又黃研千百力工貿有限公
          司，係專門出售工作母機及製作鋼模之公司，並非北
          區國稅局所說是由維士比投資生產口服液之公司，原
          告特將該公司之產品目錄等證明附上，以資證明。
    (二)被告主張之理由：
      1.營業成本
        (1)按「稽徵機關進行調查或復查時，納稅義務人應提示
          有關各種證明所得額之帳簿、文據；其未提示者，稽
          徵機關得依查得之資料或同業利潤標準，核定其所得
          額。」「本法第83條所稱之帳簿文據，其關係所得額
          之一部或關係課稅年度中某一期間之所得額，而納稅
          義務人未能提示者，稽徵機關得就該部分依查得之資
          料或同業利潤標準核定其所得額。」為所得稅法第83
          條第1項及同法施行細則第81條第1項所明定。
        (2)原告原列報營業成本37,945,131元，原查以其中模具
          1,972,000元轉列資本支出並增列折舊123,998元，故
          列報營業成本調整為36,097,129元，較原告同意按同
          業利潤標準（行業標準代號：5263-11）毛利率19％
          核算營業成本42,405,186元低，故低核定36,097,129
          元。原告復查時，主張本年度有銷售模具1,986,000
          元，進貨模具2,086,000元，模具庫存200,000元應轉
          列存貨，不應全部轉資本支出云云，並提示模具商品
          進銷存明細表、銷售模具統一發票影本四張及進貨模
          具統一發票影本八張供核，申經被告復查決定以，原
          告提示之模具商品進銷存明細表，其進銷時點與正常
          交易狀況不符，進銷統一發票之計量單位有套、組及
          批等三種，品名亦不一致，進銷存無法勾稽，且原查
          係由製造費用內之模具轉列資本支出，顯見該等模具
          係供製程用，而非買賣用，空言主張核不足採，而駁
          回其本部分復查之申請，原告提起訴願後，謂開發汽
          車零件之模具於完成後，必須經過測試與試模階段…
          經過測試成功後再購買云云，訴願決定以本件依原告
          補具資料，未經被告查核提出答辯，故事證未明，而
          撤銷原復查決定，命被告另為處分。
        (3)經就原告訴願時重新編具之進銷存明細表查核，其
          6月8日銷售之零件、固定零件模具、大燈反射燈模具
          、VWB41Y L/R模具等之進貨日期（所謂測試成功日）
          分別為7月21日、11月2日、12月3日及12月15日，如
          該模具實需進行測試後再購買，又何以於數月前，即
          將未擁有所有權之測試中模具，轉售予下游廠商，收
          取價金並入帳？交易行為既成就，權利義務已完成，
          遑言商品待測之正當性；又查原告銷貨退回科目，亦
          無相關模具之退回，對於進銷時點之說明，亦屬自相
          矛盾。進銷存明細表中進銷品名及數量係以銷貨發
          票為主而補編製進貨估價單，然與進貨發票之品名及
          計量單位等仍明顯不符，另查其補提示之估價單，部
          分未書立開立日期，部分則與進貨發票為同日開立，
          何以契約訂立日在月餘前，估價單反與發票同日開具
          ；易言之，如原告主張屬實，在測試成功前商品尚未
          估價，而進貨成本未明時，又如何合理訂定價格進行
          銷售？原告臨訟補據之實顯著。原告自升鋐塑膠鋼
          模有限公司（該公司已申請一般註銷）進貨模具補具
          之買賣合約書為例，原告與該公司契約訂立日期為90
          年6月6日，發票開立日期為12月3日，然原告竟於同
          年6月18日即出售予駿凌國際有限公司（測試未完成
          即出售？）；又查升鋐塑膠鋼模有限公司90年度申報
          資料期初存料金額0元，且該年度1至6月份營業稅之
          進貨及費用總金額亦為0元，惟升鋐塑膠鋼模有限公
          司於期初無存料及上半年無進料之情況下，如何製造
          模具提供測試？故原告6月18日銷售之模具與12月3日
          買進之模具並無關聯性，且原告將未測試成功尚待估
          價之他公司商品，以低價轉售致毛損，顯與一般營業
          常規相悖，其對於進銷時點之說明，顯不足採。原
          告進銷存明細表中所列進貨金額2,086,250元，與原
          查轉列資本支出之模具費用金額1,972,000元不符，
          且本件初查時原告即自請依法核定，其產銷成本混亂
          無章，無法勾稽。綜上，依首揭條文規定，復查決定
          及財政部訴願決定營業成本36,097,129元並無不合，
          請予維持。
      2.旅費：
        (1)按「旅費支出，應提示詳載逐日前往地點、訪洽對象
          及內容等之出差報告單及相關文件，足資證明與營業
          有關，其未能提出者，應不予認定。」為查核準則第
          74條第1款所明定。原告列報旅費732,545元，其中7
          月16日及8月25日至大陸出差月餘之旅費合計568,889
          元，原查以其提示之憑證係辦公設備傢俱與用品等，
          無法證明與業務有關，且部分憑證與差旅時序不符，
          不予認定，核定旅費163,656元，於法並無不合。
        (2)原告於訴願中，雖補提示出差旅費報告單供核。惟查
          ：依原告補檢附之名片，其中三九企業集團（上海
          長江公司）係經營「醫藥健康產業」，與報告單中所
          言「生產大燈、後燈事宜」及「討論如何銷售該公司
          產品」等內容並不相干；另台州市黃研千百力工貿有
          限公司（台灣千百力）為台灣三洋維士比關係企業，
          係以經營「維士比口服液」等食用飲品，與報告單中
          所言「蒐集製造汽車零件工具」亦無關聯。又葉惠
          峰之旅費295,892元部分，依卷附職稱表葉惠峰任「
          文書」一職，與訴願主張出差開發模具與直接介入產
          銷經營亦有不合，且出差旅費報告單內容簡單，未提
          出詳載之出差內容及其相關文件足資證明與營業有關
          ，至其旅費原始憑證有辦公家具、工資表、標牌、傳
          真機、沙發等之支出，亦無足以證明與營業上有關之
          資料，依前揭規定，原核定尚無不合，請予維持。
        (3)又按，「營業成本及費用，應與所由獲得之營業收入
          相配合，同期認列。」為商業會計法第60條第1項所
          明定。原告90年度列報旅費732,545元，經被告以其
          中568,889元赴大陸出差之費用憑證時序不符且無法
          證明與業務有關不予認列，核定163,656元。查原告
          本年度並無大陸地區之相對收入，依收入與費用配合
          原則，原告所訴核不足採，原核定並無違誤。
    理  由
一、本件原告90年度營利事業所得稅結算申報，原列報營業成本
    37,945,131元、旅費732,545元、交際費598,379元及其他費
    用2,866,750元，經被告初查分別核定36,097,129元、163,
    656元、440,879元及2,721,763元，原告申復查結果，獲准
    追認其他費用144,987元及追減折舊18,955元之事實，有原
    告前開營利事業所得稅結算申報書、被告核定通知書 (含調
    整法令及依據說明書)、93年9月22日北區國稅法一字第0930
    031884號復查決定書附處分卷可稽，並為兩造所不爭，堪信
    為真實。
二、原告對營業成本及旅費部分不服，循序提起行政訴訟，主張
    ：其本年度有進貨模具銷售，是模具庫存200,000元應列為
    存貨，被告核定轉列資本資出，顯與事實不符；又其列報大
    陸出差旅費計568,889元部分，已補提示相關出差旅費報告
    單等資料供核，且其本年度派員前往大陸進行市場調查及採
    購，故無該地區之營業收入，但於92年度以後即有進口大陸
    材料，此部分旅費支出應予認列減除等語。故本件厥應審究
    者，係被告將原告前開庫存模具轉列資本資出，是否有據？
    及原告列報前開旅費支出，是否與營業有關之必要費用？
三、營業成本部分：
    (一)按「稽徵機關進行調查或復查時，納稅義務人應提示有關
      各種證明所得額之帳簿、文據；其未提示者，稽徵機關得
      依查得之資料或同業利潤標準，核定其所得額。」所得稅
      法第83條第1項定有明文。又「本法第83條所稱之帳簿文
      據，其關係所得額之一部或關係課稅年度中某一期間之所
      得額，而納稅義務人未能提示者，稽徵機關得就該部分依
      查得之資料或同業利潤標準核定其所得額。」亦為同法施
      行細則第81條第1項所明定。原告為汽車零件批發業，原
      列報營業成本37,945,131元，因其列報成本無法核對，且
      無成本紀錄，而出具承諾書同意有關成本部分，依同業利
      利潤標準 (行業標準代號：5263-11)毛利率核定，被告以
      原告告列報其他製造費用科目之模具，具遞延性質，予以
      轉列資本資出計1,972,000元，並增列折舊123,998元，調
      整營業成本為36,097,129元，因較原告同意按同業利潤標
      準毛利率19％核算營業成本42,405,186元低，故從低核定
      36,097,129 元，揆諸前揭規定，並無不合。
    (二)原告於復查時，雖主張本年度有進貨銷售模具，其模具庫
      存200,000元應列為存貨云云，並提示模具商品進銷存明
      細表、銷售模具統一發票影本四張及進貨模具統一發票影
      本八張供核。惟查，被告核定將模具轉列資出部分，係由
      原告申報製造費用之其他製造費用科目內容所轉列，顯見
      該等模具係供製程使用，而非買賣。復參諸原告提示前開
      模具商品進銷存明細表所載，其進銷時點與正常交易狀況
      不符，且其進銷統一發票之計量單位有套、組及批等三種
      ，進、銷、存之數量已無法勾稽，且其品名開立方式亦不
      一致，實無法勾核證明前開模具係供銷售之用，原告主張
      前開模具應列為存貨云云，尚非有據。
    (三)又原告提起訴願後，雖辯稱因開發汽車零件之模具於完成
      後，須經過試模階段及測試成功後再購買，故進銷點有時
      間差云云。惟經被告依其重新編製之進銷存明細表查核結
      果：(1)前開補提示前進銷存明細表中所列進貨金額2,086,
      250元，核與原告原申報即原查轉列資本支出之模具費用
      金額1,972,000元不符，其實質內容之真正，已有疑義？
      (2)原告於6月8日銷售之零件、固定零件模具、大燈反射燈
      模具、VWB41Y L/R模具等之進貨日期 (所謂測試成功日)
      各為7月21日、11月2日、12月3日及12月15日，如依原告
      所稱該模具需進行測試後再購買，何以在測試未完成，且
      未取得該模具所有權前，原告即將之轉售予下游廠商，並
      收取價金入帳，顯與一般交易常情有違；且原告銷貨退回
      科目，並無相關模具之退回，對於進銷時點之說明，亦屬
      自相矛盾。(3)前開進銷存明細表中進銷品名及數量係以銷
      貨發票為主而補編製進貨估價單，然與進貨發票之品名及
      計量單位等仍明顯不符，且其補提示之估價單，部分未書
      立開立日期，部分則與進貨發票為同日開立，何以契約訂
      立日在月餘前，估價單反與發票同日開具；易言之，如原
      告主張屬實，在測試成功前商品尚未估價，而進貨成本未
      明時，原告又如何合理訂定價格進行銷售？益徵前開進銷
      存明細表為原告臨訟補具，不足採信。(三)再參諸原告所稱
      向訴外人升鋐公司進貨模具而補提示之買賣合約書所載，
      原告與該公司訂約日期為90年6月6日，發票開立日期為12
      月3日，依原告所稱其進貨須完成測試再購買，然原告於
      同年6月18日即測試未完成即出售予駿凌公司？況升鋐公
      司90年度申報資料期初存料金額0元，且該年度1至6月份
      營業稅之進貨及費用總金額亦為0元，則升鋐公司於期初
      無存料及上半年無進料之情況下，如何製造模具提供原告
      進行測試，足徵原告6月18日銷售之模具與12月3日買進之
      模具並無關聯性，且原告將未測試成功尚待估價之他公司
      商品，以低價轉售致毛損，亦與一般營業常情不合。綜上
      ，原告所稱其購入模具因需經過測試始進貨，致進銷貨時
      間有時間云云，亦不足採。
四、旅費部分：
    (一)按「旅費支出，應提示詳載逐日前往地點、訪洽對象及內
      容等之出差報告單及相關文件，足資證明與營業有關，其
      未能提出者，應不予認定。」為行為時查核準則第74條第
      1 款所明定。原告原列報旅費732,545元，其中7月16日及
      8 月25日至大陸出差月餘列報支出旅費合計568,889元，
      惟依原告提示之相關證明憑證，包括購置辦公傢具、工資
      表、標牌、傳真機及沙發等支出，無法證明與原告所營業
      務有關，且部分憑證與差旅時序亦不相符，故被告初查不
      予認定，而核定本年度旅費為163,656 元，揆諸前揭規定
      ，洵屬有據。
    (二)次按，「營利事業所得之計算，以其本年度收入總額減除
      各項成本、費用、損失及稅捐後之純益額為所得額。」「
      營利事業之會計事項，應參照商業會計法及財務會計準則
      公報等據實記載，產生其財務報表。至辦理所得稅結算申
      報或核課所得稅法時，其帳載事項與所得稅法…本準則暨
      有關法令之規定未符者，均應於申報書內自行調整之。」
      所得稅法第24條第1項及行為時查核準則第2條第2項分別
      定有明文。又「營業成本及費用，應與所由獲得之營業收
      入相配合，同期認列。」亦為商業會計法第60條第1項所
      明定。原告於訴願中，雖補提示出差旅費報告單供核，惟
      查，原告本年度並無大陸地區之相對收入，此為原告所不
      爭，復參諸原告補提示前開出差旅費報告單所載，其出差
      事由係到大陸調查汽車零件產銷市場，且其採紡對象及內
      容僅略載討論請該大陸公司生產大燈、後燈事宜或蒐集該
      公司銷售汽車零件資料等事項，經核均與原告本年度之營
      業無關，揆諸前揭法條規定之收入與費用配合原則，原告
      所列報前開大陸出差旅費732,545元，自不得列入本年度
      營業收入項下之營用費用而予以減除。原告執其本年度派
      員係前往大陸進行市場調查及採購，且92年度以後即有進
      口大陸貨物，應得列為本年度必要營業費用云云，核與前
      揭規定不符，亦無足取。
五、綜上所述，原告所陳各節，均不足採。原處分 (復查決定)
    於法並無違誤，訴願決定遞予維持，亦無不合，原告仍執前
    詞，訴請撤銷，為無理由，應予駁回。
據上論結，本件原告之訴為無理由，爰依行政訴訟法第98條第3
項前段，判決如主文。
中    華    民    國    95    年     4    月   27     日
                        第二庭審判長法  官  徐瑞晃
                                    法  官  吳慧娟
                                    法  官  蕭惠芳
上為正本係照原本作成。
如不服本判決，應於送達後20日內，向本院提出上訴狀並表明上
訴理由，如於本判決宣示後送達前提起上訴者，應於判決送達後
20日內補提上訴理由書（須按他造人數附繕本）。
中    華    民    國    95    年     4    月   27     日
                                    書記官  李淑貞


司法院資訊處製作；財團法人民間司法改革基金會備份。
